--- 
title: "Gráficos con ggplot2"
site: bookdown::bookdown_site
documentclass: book
bibliography:
- book.bib
- packages.bib
biblio-style: apalike
csl: apa.csl
link-citations: yes
nocite: "@*"
favicon: "images/favicon.ico"
description: Curso de R cubriendo los aspectos básicos para el análisis de datos biológicos.
---

```{r setup, include=TRUE, cache = FALSE}
library(knitr)
library(bookdown)
knitr::opts_chunk$set(echo = TRUE, fig.align = "center")
```

# Requisitos {-}
Para este curso estaremos trabajando muchísimo con `ggplot2`, sin embargo, también usaremos otros paquetes del `tidyverse`, por lo que recomiendo ampliamente que instalemos esta librería que incluye a `ggplot2`.
```{r}
#install.packages(tidyverse)
```

También se recomienda tener un poco de experiencia con la sintaxis básica de `R` y el uso de `RStudio` como ambiente de programación, sin embargo, si no se cuenta con experiencia, tampoco es obstáculo para tomar este curso.

## Interfaz básica de RStudio {-}
A continuación se describen las 4 ventanas básicas que estaremos utilizando en `RStudio` para trabajar con nuestros archivos, paquetes, líneas de código y scripts.

### Environment {-}

### Files {-}

### Console {-}

### Scripts {-}