---
title: "**Lección 4:** Estadística inferencial"
author: "Bioestadística con R"
header-includes:
  - \usepackage{amsmath}
output:
  pdf_document:
    toc: no
    toc_depth: '4'
    df_print: kable
    fig_caption: yes
    latex_engine: xelatex
---

```{r setup, include=FALSE}
library(kableExtra)
library(knitr)
library(tidyverse)
knitr::opts_chunk$set(echo = TRUE)
```
## Ejercicios

**Ejercicio 1:** En un estudio, se midió el desarrollo del timo. Los investigadores pesaron 10 embriones de gallinas. Cinco de los embriones se incubaron durante 14 días y otros cinco se incubaron 15 días. Los pesos fueron los siguientes:

```{r echo=FALSE}
var1 <- c(29.6, 21.5, 28.0, 34.6, 44.9)
var2 <- c(32.7, 40.3, 23.7, 25.2, 24.2)
Ej1 <- data.frame(var1, var2)
kbl(Ej1, booktabs = T, col.names = c("14 días", "15 días"), caption = "Pesos de las gallinas (en g)") %>% kable_styling(latex_options = c("hold_position"))
```

* Obtener la media ($\bar{x}$) y desviación estándar ($s$).
* Realizar una prueba de $t$ para comprar las medias, con un $\alpha = 0.10$.
* ¿Existen diferencias estadísitcamente significativas entre los dos grupos?

**Ejercicio 2:** La siguiente tabla muestra el número de colonias de bacterias presentes en distintos platos de Petri después de haber sido inoculados con *E. coli* e incubados por 24 horas. El tratamiento "jabón" son aquellos que contienen una solución basada en jabón, mientras que "control" son aquellos que contienen agua destilada.

```{r echo=FALSE, message=FALSE, warning=FALSE, paged.print=FALSE}
options(knitr.kable.NA = "")
var3 <- c(30, 36, 66, 21, 63, 38, 35, 45)
var4 <- c(76, 27, 16, 30, 26, 46, 6, NA)
Ej2 <- data.frame(var3, var4)
kbl(Ej2, booktabs = T, col.names = c("Control", "Jabón"), caption = "Colonias de E. coli") %>% kable_styling(latex_options = c("hold_position"))
```
 
* Realizar una prueba de $t$ con un $\alpha = 0.05$.

## Soluciones

**Ejercicio 1:** Para este ejercicio utilizaremos la función `t.test()`. Primero necesitamos crear un data frame con nuestros datos.

```{r}
days <- c(rep("14d", 5), rep("15d", 5))
peso <- c(29.6, 21.5, 28.0, 34.6, 44.9, 32.7, 40.3, 23.7, 25.2, 24.2)
ej1 <- data.frame(days, peso)
ej1
```

Es *muy importante* que tengamos 2 columnas, una con nuestro grupo y otra con el peso. Posterior a esto podemos calcular la media. Para esto vamos a echarnos una manita con la librería `dplyr`. Llamaremos a nuestra variable `desc`, porque son nuestros estadísticos descriptivos.

```{r}
library(dplyr)
desc <- ej1 %>% group_by(days) %>% summarise(media = mean(peso), sd = sd(peso))
desc
```

Podemos ahora utilizar la función `t.test()` y obtener nuestro resultado. Sin embargo, como nuestro $\alpha = 0.10$ necesitamos añadir el argumento `conf.level` para indicar que queremos un nivel de confianza del 0.9.
```{r}
t.test(peso ~ days, ej1, conf.level = 0.9)
```

Como podemos ver en este caso, no existe suficiente información para rechazar la hipótesis nula ($H_0:\mu_1 = \mu_2$), por lo que decimos que se acepta.

**Ejercicio 2:** Simplemente utilizamos la función `t.test()`, sin agregar el argumento `conf.level`.

```{r}
tratamiento <- c(rep("control", 8), rep("jabon", 7))
colonias <- c(30, 36, 66, 21, 63, 38, 35, 45, 76, 27, 16, 30, 26, 46, 6)
ej2 <- data.frame(tratamiento, colonias)
ej2
```

Ahora que tenemos nuestros datos, simplemente hacemos una prueba de $t$ usando la función `t.test()`.
```{r}
t.test(colonias ~ tratamiento, ej2)
```